【裁判字號】    89,訴,1393
【裁判日期】    901127
【裁判案由】    廢棄物清理法等
【裁判全文】
臺灣板橋地方法院刑事判決                        八十九年度訴字第一三九三號
    公  訴  人  臺灣板橋地方法院檢察署檢察官
    被      告  丑○○
                庚○○
右列被告因廢棄物清理法等案件，經檢察官提起公訴（八十九年度偵字第九九六五號
），本院判決如左：
    主  文
丑○○、庚○○未領有廢棄物清除許可文件，從事廢棄物清除，各處有期徒刑壹年貳
月，均緩刑參年。
    事  實
一、壬○○明知未經主管機關許可，不得提供土地供人堆置廢棄物，竟自民國八十九
    年五月十六日起，以台北縣鶯歌鎮體育會委託整理壘球場為名，提供如附圖所示
    坐落台北縣鶯歌鎮○○段與南靖段間大漢溪（起訴書誤載為淡水河）左岸三鶯橋
    下游約一千五百公尺處國有未登錄河川行水區之土地予癸○○、子○○、己○○
    、甲○○、寅○○、丑○○、庚○○及其他不特定人，傾倒、堆置台北市興光市
    場新建工程─第一標土木建築主體工程、台北縣中和市○○路不知名建築工地、
    板橋市板橋火車站鐵路地下化工程工地及其他不詳地點建築工地等地開挖地下室
    工程、房屋興建工程所產生之建築廢棄物（屬一般事業廢棄物），戊○○、卯○○、乙○○、辛○○則為協助壬○○管制車輛進入及整地，而與壬○○共同基於
    犯意之聯絡，自同日起，在上址分別擔任操作挖土機、指揮車輛、打掃地面及收
    取土尾單等工作，而共同從事廢棄物處理之業務，且堆置之廢棄物面積達六千六
    百九十八平方公尺，足以妨礙大漢溪流經該行水區之水流，因而損害沿岸居民之
    權益。
二、丑○○、庚○○二人均明知其未依規定領有廢棄物清除業務之許可文件，不得從
    事廢棄物之清除，丑○○於八十九年五月十八日上午，駕駛車牌號碼為ＭＶ─０
    ４９號營業大貨車，自台北市興光市場新建工程─第一標土木建築主體工程之建
    築工地內，載運該工地開挖地下室所產生之屬一般事業廢棄物之建築廢棄物（廢
    棄土）至右開行水區內傾倒；庚○○於八十九年五月十八日上午，駕駛車牌號碼
    為ＦＹ─６３８號營業大貨車，自台北縣中和市國道三號高速公路中和交流道附
    近不知名建築工地內，載運該工地開挖地下室所產生之屬一般事業廢棄物之建築
    廢棄物（廢棄土）至右開行水區內傾倒；均足以妨礙大漢溪流經該行水區之水流
    ，因而損害沿岸居民之權益。
三、嗣於八十九年五月十八日上午十時四十分許，己○○、丑○○、庚○○分別駕駛
    車牌號碼為ＭＷ─３０５號、ＭＶ─０４９號、ＦＹ─６３８號營業大貨車，在
    右開行水區內傾倒開挖地下室所產生之屬一般事業廢棄物之建築廢棄物（廢棄土
    ）完畢，癸○○、子○○、寅○○、甲○○分別駕駛右開營業大貨車，及丁○○
    、丙○○分別駕駛車牌號碼為ＧＰ─５２０號、ＦＱ─３９５號營業大貨車，分
    別自台北縣中和市○○路不知名建築工地內、台北縣三峽鎮不知名建築工地內，
    載運該工地開挖地下室所產生之屬一般事業廢棄物之建築廢棄物（廢棄土）至右
    開行水區○○路旁等待進入傾倒時，為警當場查獲，並扣得土尾單五十四張（壬○○、戊○○、辛○○、卯○○、乙○○、癸○○、寅○○、甲○○、己○○、
    子○○、丁○○、丙○○部分業經本院另行審結）。
四、案經台北縣警察局三峽分局報請台灣板橋地方法院檢察署檢察官偵查起訴。
    理  由
一、右揭事實，業據被告丑○○、庚○○坦承不諱，且同案被告壬○○提供如附圖所
    示之地點供被告丑○○等人傾倒建築廢棄物，該地點依目前現況距常水流範圍約
    十二公尺遠，有四公尺高，且該地點確屬大漢溪行水區域等情，有台北縣政府九
    十年四月二十五日九十北府工水字第一０八七六二號函、台北縣政府（工務局）
    八十九年五月十八日會勘紀錄影本、台北縣政府八十九年五月三十日八九北府工
    水字第一九六二三五號函及函附之會勘紀錄影本各乙紙在卷可稽，是如附圖所示
    傾倒建築廢棄物之地點確屬行水區無訛；又前開傾倒之建築廢棄土方係夾雜磚塊
    、混凝土塊、石頭之棄土，且高度約為五十公分，傾倒面積共為六千六百九十八
    平方公尺之事實，復據台灣板橋地方法院檢察署檢察官會同台北縣政府工務局水
    利課、台北縣樹林地政事務所派員勘驗測量無誤，並製有履勘筆錄、土地複丈成
    果圖各乙份及相片二十三張在卷可憑；是被告丑○○、庚○○所傾倒之建築廢棄
    物，均足以妨礙大漢溪流經該行水區之水流，因而損害沿岸居民之權益。
二、按建築廢棄物係指營建或拆除建築物或其他工程所產生之廢棄物；其清除方法，
    由直轄市或縣（市）主管機關另定之；事業廢棄物貯存清除處理方法及設施標準
    第二條第一項第六款、第二十一條分別定有明文。又依據內政部訂頒「營建剩餘
    土石方處理方案」規定，營建剩餘土石方包含：「建築工程、公共工程及建築物
    拆除工程施工所產生之廢土石方、磚瓦、混凝土塊」。另依據行政院八十六年十
    二月三十一日台八十六內字第五二一０九號函示，明確認定剩餘土石方、磚瓦、
    混凝土塊為有用資源，非屬廢棄物範圍。營建剩餘土石方如依「營建剩餘土石方
    處理方案」規定合法處理者，均不依廢棄物認定。惟如未依其規定辦理而隨意棄
    置，致污染環境者，仍為違反「廢棄物清理法」之行為。又營建剩餘土石方（廢
    土）中如夾雜拆除建築物之磚塊，仍符合前開說明者，得認定為有用資源。又房
    屋興建工程（由事業機構營造興建者）所產生之廢棄物認定為「一般事業廢棄物
    」。此有行政院環境保護署九十年三月二十二日（90）環署廢字第００一六七二
    八號函釋示在卷可憑。又依內政部八十九年五月十七日台八九內營字第八九八三
    三七三號函頒實施之「營建剩餘土石方處理方案」中已明訂所稱營建剩餘土石方
    之種類，包括建築工程、公共工程及建築物拆除工程施工所產生之剩餘泥、土、
    砂、石、磚、瓦、混凝土塊，且營建工程產生剩餘之泥、土、砂、石、磚、瓦、
    混凝土塊，經暫屯、堆置可供回收、分類、加工、轉運、處理、再生利用者，自
    屬有用之土壤砂石資源。又關於建築工程剩餘土石方處理該方案中亦規定：直轄
    市、縣（市）政府主管建築機關，審核建築施工計畫說明書，內容應包括剩餘土
    石方處理計畫。其自設土資場（為土石方資源堆置處理場之簡稱）者，得將設置
    計畫併建築計畫，提出申請，合併審查，有效落實土石方資源回收處理再利用。
    另建築工程應負責自行規劃設置土資場或覓妥合法收容處理場所，於工地實際產
    出剩餘土石方前，取得各該合法收容處理場所出具之實際土石方收容處理同意文
    件，由起造人、承造人、會同監造人並於工程契約書中載明環保項目，於開工後
    送當地主管建築機關審核。清運業者應先核對剩餘土石方內容及運送憑證後，運
    往指定之土資場處理，並將憑證副聯回報承造人送請各該工程主管機關查核。此
    亦有上開「營建剩餘土石方處理方案」乙份存卷可參。綜上所述，建築工程、公
    共工程及建築物拆除工程施工所產生之剩餘土石方，係屬建築廢棄物中之一般事
    業廢棄物，其雖可供回收、分類、加工、轉運、處理、再生利用，惟清運業者須
    依上開「營建剩餘土石方處理方案」之規定，將該剩餘土石方運往指定之土資場
    處理，始不以廢棄物認定之，如清運業者未依前揭規定辦理而將剩餘土石方隨意
    棄置，致污染環境者，則仍屬違反「廢棄物清理法」之行為，即未依規定領有廢
    棄物清除許可文件，從事廢棄物之清除。查本件被告丑○○、庚○○二人所傾倒
    之廢棄土及同案被告壬○○提供地點供人所堆置之廢棄土中，有部分夾雜有磚塊
    、混凝土塊、石頭等物之事實，業據台灣板橋地方法院檢察署檢察官會同台北縣
    政府工務局水利課派員勘驗無誤，並製有履勘筆錄及相片二十三張在卷可參，自
    屬建築工程施工所產生之「剩餘土石方」；又被告丑○○、庚○○二人未依規定
    將剩餘土石方運往指定之土資場，即隨意棄置在被告壬○○所提供如附圖所示之
    地點，並污染環境，是其二人所傾倒之建築廢棄物及被告壬○○所堆置之建築廢
    棄物，均屬一般事業廢棄物；又被告丑○○、庚○○二人均未向主管機關申請取
    得清除廢棄物之許可文件，復據彼等供明在卷。
三、綜右所述，本件事證明確，被告丑○○、庚○○二人違反水利法、廢棄物清理法
    之犯行，均堪認定。
四、核被告丑○○、庚○○二人所為，均係違反水利法第七十八條第一項第一款之規
    定，均應論以同法第九十二條之一第一項中段之罪及違反修正後廢棄物清理法第
    四十一條第一項之規定，均應論以修正後同法第四十六條第一項第四款之未領有
    清除許可證從事廢棄物清除罪；又被告丑○○等人行為後，原廢棄物清理法第二
    十二條第二項之規定，於九十年十月二十四日修正公布為第四十六條第一項，原
    規定之法定刑為處一年以上五年以下有期徒刑，得併科一百萬元以下罰金，修正
    後之法定刑為處一年以上五年以下有期徒刑，得併科新台幣三百萬元以下罰金，
    經新舊法比較結果，修正前、後之法定刑對被告丑○○等人均不生影響，爰均依
    裁判時之新法處斷。又被告丑○○、庚○○所犯前開二罪名，均係一行為而觸犯
    二罪名，應依想像競合犯之規定，各應從一重之修正後同法第四十六條第一項第
    四款之未領有清除許可證從事廢棄物清除罪處斷。爰分別審酌被告丑○○二人之
    素行，本件犯罪之動機、目的、手段、所生危害，及犯後態度等一切情狀，分別
    量處如主文所示之刑。末查丑○○、庚○○（游宗政於八十七年十月間雖曾因違
    反水利法等案件，經台灣桃園地方法院檢察署檢察官提起公訴，惟台灣桃園地方
    法院尚未審結，有該院九十年十月二日函乙紙在卷可參，並據被告陳明在卷）前
    均未曾受有期徒刑以上刑之宣告，有台灣高等法院檢察署刑案紀錄簡覆表二份附
    卷足稽，且被告壬○○於事發後已將所堆置之廢棄土清除完畢，有其提出之相片
    多張在卷可按，並經本院至現場勘驗屬實，亦有勘驗筆錄在卷可稽，被告丑○○
    二人經此教訓後，當知警愓，信無再犯之虞，本院因認其等前開所宣告之刑，以
    暫不執行為適當，爰均併予宣告緩刑三年，以啟自新。
據上論斷，應依刑事訴訟法第二百九十九條第一項前段，水利法第九十二條之一第一
項，修正後廢棄物清理法第四十六條第一項第四款，刑法第二條第一項前段、第十一
條前段、第五十五條、第七十四條第一款，判決如主文。
本案經檢察官黃彥琿到庭執行職務
中      華      民      國      九十    年      十一    月    二十七    日
                                    臺灣板橋地方法院刑事第四庭
                                        法  官  高  明  德
右正本證明與原本無異
如不服本判決應於送達後十日內向本院提出上訴狀
                                        書記官  高  玉彬
中      華      民      國      九十    年      十一    月    二十七    日
廢棄物清理法第四十六條：
有下列情形之一者，處一年以上五年以下有期徒刑，得併科新台幣三百萬元以下罰金
：
一、任意棄置有害事業廢棄物。
二、事業負責人或相關人員未依本法規定之方式貯存、清除、處理或再利用廢棄物，
    致污染環境。
三、未經主管機關許可，提供土地回填、堆置廢棄物。
四、未依第四十一條第一項規定領有廢棄物清除、處理許可文件，從事廢棄物貯存、
    清除、處理，或未依廢棄物清除、處理許可文件內容貯存、清除，處理廢棄物。
五、執行機關之人員委託未取得許可文件之業者，清除、處理一般廢棄物者，或明知
    受託人非法清除、處理而仍委託。
六、公、民營廢棄物處理機構負責人或相關人員、或執行機關之人員未處理廢棄物，
    開具虛偽證明。
無許可文件，以經營廢棄物清除、處理為常業者，處三年以上十年以下有期徒刑，得
併科新台幣九百萬元以下罰金。
水利法第九十二條之一
 (違反第七十八條之處罰)
違反第七十八條第一項各款情形之一者，除通知限期回復原狀、清除或廢止違禁設施
外，處六千元以上三萬元以下罰鍰；因而損害他人權益者，處三年以下有期徒刑、拘
役或科或併科四千元以上二萬元以下罰金；致生公共危險者，處五年以下有期徒刑，
得併科六千元以上三萬元以下罰金。
前項行為人，未在限期內回復原狀、清除或廢止違禁設施者，得按日處罰鍰至回復原
狀、清除或廢止違禁設施完竣之日止；其情節重大者，得沒入其違禁設施或機具。


司法院資訊處製作；財團法人民間司法改革基金會備份。
